臺灣嘉義地方法院刑事判決　　　　　　　100年度易字第461號
公　訴　人　臺灣嘉義地方法院檢察署檢察官
被　　　告　張凱棋
上列被告因詐欺案件，經檢察官提起公訴（100年度偵字第4083
號），本院判決如下：
    主  文
張凱棋幫助犯詐欺取財罪，處有期徒刑貳月，如易科罰金，以新
臺幣壹仟元折算壹日。
    犯 罪 事 實
一、張凱棋明知無正當理由徵求他人提供金融帳戶之存摺、提款
    卡及密碼者，極有可能利用該等帳戶為與財產有關之犯罪工
    具，而可預見金融帳戶被他人利用以遂行渠等為詐欺犯罪，
    竟仍容任所提供之金融帳戶可能被利用，造成詐欺取財結果
    之發生，而基於幫助他人實施詐欺取財犯罪之不確定故意，
    於民國100年3月11日下午某時、在不詳地點，將其於同日所
    申請之臺灣中小企業銀行民雄分行（下稱臺灣中小企銀）帳
    號00000000000號帳戶之提款卡及密碼提供予姓名年籍均不
    詳之人使用，嗣該不詳之人及與其具有詐欺取財犯意聯絡之
    人，共同意圖為自己不法之所有，於同日即100年3月11日22
    時許，撥打電話予葉美汝，佯稱匯豐銀行之客服人員，欲將
    葉美汝之前在網路購物之轉帳拆成12期之分期付款，致葉美
    汝陷於錯誤，將新臺幣（下同）共計37,978元匯款至張凱棋
    上開帳戶。
二、案經葉美汝訴由臺中市政府警察局和平分局報請臺灣嘉義地
    方法院檢察署檢察官偵查起訴。
   理  由
一、按被告以外之人於審判外之陳述，雖不符刑事訴訟法第159
    條之1至第159條之4之規定，而經當事人於審判程序同意作
    為證據，法院審酌該言詞陳述或書面陳述作成時之情況，認
    為適當者，亦得為證據。當事人、代理人或辯護人於法院調
    查證據時，知有第159條第1項不得為證據之情形，而未於言
    詞辯論終結前聲明異議者，視為有前項之同意，刑事訴訟法
    第159條之5定有明文。查本件被告張凱棋於言詞辯論終結前
    ，對於下述本院採為認定犯罪事實依據之各項證據之證據能
    力，均未聲明異議，復經本院於審理時逐一提示予被告表示
    意見，本院審酌該等證據之取得過程並無瑕疵，與本案待證
    事實間復具有相當之關聯性，以之為本案證據並無不當，自
    得採為本件認定事實之基礎，合先敘明。
二、訊據被告固坦承上開帳戶為其所申領使用，惟矢口否認有何
    幫助詐欺取財犯行，辯稱：伊申請上開帳戶係預計提供網路
    拍賣之用，伊於100年3月11日申請該帳戶及提款卡後，即將
    申請資料連同提款卡放在手提袋而置於車子內，再去火車站
    對面書局買筆記本及其他東西，之後就一起帶回家放，於13
    日晚上要用時，才發現提款卡遺失，伊於隔日即100年3月14
    日上午10時28分有打去分行掛失，接電話的小姐有確認該掛
    失帳戶沒有任何異常，伊並無將提款卡及密碼交付他人云云
    。然查：
（一）被告上開臺灣中小企銀帳戶係由被告於100年3月11日向臺
      灣中小企銀民雄分行所申領之事實，業據被告於本院審理
      中供承在卷（見本院卷第52頁），並有臺灣中小企銀民雄
      分行100年4月8日民雄100字第0030號函附開戶資料在卷可
      佐（見警卷第17至21頁）。又證人即被害人葉美汝於100
      年3月11日22時接到佯稱匯豐銀行之客服人員之詐騙集團
      成員電話，欲將葉美汝之前在網路購物之轉帳拆成12期之
      分期付款，致葉美汝陷於錯誤，將37,978元匯款至張凱棋
      上開帳戶，業經被害人葉美汝於警詢中供述屬實，並有台
      新銀行自動櫃員機交易明細2紙、臺灣中小企銀函所附之
      交易明細表、內政部警政署反詐騙諮詢專線記錄表、新竹
      縣政府警察局竹北分局山崎派出所受理詐騙帳戶通報格式
      表在卷可參。足見被告上開帳戶確係供詐騙集團使用，令
      被害人葉美汝陷於錯誤，將該詐騙金額存入上開被告帳戶
      之事實，均堪認定。
（二）被告雖辯稱：伊申請上開臺灣中小企銀帳戶係預計提供網
      路拍賣之用云云，並提供其與上游賣家之E-MAIL往來記錄
      為憑，然查，被告自承除了上開之臺灣中小企銀帳戶外，
      自己平常均使用另一個郵局帳戶，是其是否有必要為了網
      路拍賣而另外再申請一個新的帳戶，本有可疑。此外，被
      告所申請之網路拍賣帳號，於96年1月28日4時55分42秒申
      請加入拍賣服務迄今，均未在網站上刊登商品或交易商品
      一情，亦有卷附香港商雅虎資訊股份有限公司臺灣分公司
      100年8月10日回函可憑，故亦難認被告有在網路交易之習
      慣，況且被告既從無任何網路交易之信用記錄，貿然欲以
      網路賣家身份出賣商品，又有何網路買家願意相信其交易
      信用，而向其購買。另依被告所提出其與上游賣家之E-
      MAIL往來記錄顯示，被告於信中雖有提及欲向上游賣家批
      發之意，然最後尚在商討目錄製作事宜，並未達成協議，
      且於100年3月12日之後就無任何下文，被告之後亦無任何
      販賣該商品之行為或後續動作，故難信被告所述為真實。
（三）被告雖又辯稱：伊於100年3月11日申請該帳戶及提款卡後
      ，即將申請資料連同提款卡放在手提袋而置於車子內，之
      後就一起帶回家放，於13日晚上在家要用時，才發現提款
      卡遺失云云。然查，被告於本院準備程序時供陳：伊於申
      請完卡片後，即「將卡片帶在身上」，進市區買東西等語
      （見本院卷第15頁），嗣於審理時卻又改稱：申請該帳戶
      及提款卡後，即將申請資料連同提款卡「放在手提袋而置
      於車子內」，再去火車站對面書局買筆記本及其他東西云
      云（見本院卷第53頁至54頁），前後已有所不一致而有可
      疑。又被告於申辦帳戶後既將上開帳戶存摺、提款卡、密
      碼及印鑑，一同放在手提袋中，則何以會僅遺失提款卡，
      存摺、密碼卡及印鑑卻仍妥善放在手提袋中？若其提款卡
      真為他人所偷，則為何存摺、密碼卡及印鑑不一起偷走？
      卻反而留下存摺及印鑑，讓被告可以加以提款而置詐得財
      物於隨時會被被告取走之危險中？又衡酌目前社會上一般
      人防詐之意識高漲，欲為詐騙之人必使出相當之詐術，方
      能有所得，而財產犯罪之主要目的在取得財物，詐騙集團
      於對不特定多數人詐欺取財時，除有逃避追緝之需求外，
      更須確保能夠順利提領詐得之贓款，故衡情當使用以收購
      、承租或商借等方式取得，經帳戶所有人同意提供之人頭
      帳戶，斷無冒著詐欺取得贓款，卻因帳戶所有人掛失存摺
      或提款卡而無法提領、付出勞費卻無法實現犯罪利益之風
      險，使用他人非基於己意脫離持有（如遺失、被竊等）帳
      戶之必要，詐騙集團若無把握此一帳戶可以使用，又何須
      讓被告保有存摺及印鑑而甘冒作白工之危險。尤有進者，
      經向臺灣中小企銀民雄分行調閱被告上開帳戶之歷史交易
      明細顯示，被告於100年3月11日下午4時許申設上開帳戶
      並存入1,000元後，當日下午11時許被害人葉美汝即遭詐
      騙，而將37,978元匯款至上開帳戶內，餘數分鐘後旋即遭
      詐騙集團成員提領一空，此外該帳戶開戶並無其他交易，
      足見該帳戶遭詐騙集團作為詐騙匯款之工具甚明，而依申
      辦上開帳戶、被害人遭詐騙時間上之密接性觀之，亦足認
      定被告與詐欺集團使用該帳戶匯、提款二者間應具有密切
      之關連性。被告上開所辯，尚難採信。參以依一般交易常
      情，欲使用提款卡領取款項者，須於金融機構所設置之提
      款機上依指令操作，並輸入正確之密碼，方可順利領得款
      項，由此可見，如非帳戶所有人同意、授權而告知提款卡
      密碼，單純持有提款卡之人，欲隨機輸入數字而恰與正確
      之密碼相符者，機率微乎其微。雖然，依被告辯稱其將密
      碼卡與提款卡同放在一起，竊取者有可能於竊取時抄錄其
      密碼，然查，竊盜者，無不盡量縮短其竊盜時間，以減低
      被發覺之風險，若被告之提款卡真係遭他人所竊走，則偷
      竊之人為何不連同同置一起之密碼卡一起竊走以節省時間
      ，反而卻大費周章抄錄或背誦該密碼，此亦大違常情，而
      無足可採。此外被告辯稱：伊於100年3月14日有打給臺灣
      中小企銀民雄分行掛失，接聽之客服人員說伊之帳戶沒有
      異常云云，不僅與卷附之臺灣中小企銀連線作業通用查詢
      單（見警卷第19頁）所記載該帳戶於100年3月12日及成為
      警示戶一情不符，而該客服人員謝玉芳亦否認曾向被告表
      示伊之帳戶一切正常（見本院卷第40頁所附臺灣中小企銀
      民雄分行100年7月28日回函），足見被告上開辯稱非但前
      後不一且互為矛盾，應係臨訟卸責之詞，並不足採被告應
      係將上開帳戶提款卡、密碼交付詐騙集團成員使用，自堪
      明確。
（四）按刑法上之故意，可分為直接故意與不確定故意（間接故
      意），所謂「不確定故意」，係指行為人對於構成犯罪之
      事實，預見其發生而其發生並不違背其本意者，刑法第13
      條第2項定有明文。次按金融帳戶為個人之理財工具，一
      般民眾皆可自由申請開設金融帳戶，並無任何特殊之限制
      ，得同時在不同金融機構申請多數存款帳戶使用，且目前
      金融機構之開戶手續均相當迅速簡便，此乃眾所周知之事
      實，並無借用他人帳戶使用之必要。另衡諸一般常情，任
      何人均可辦理金融帳戶存摺使用，如無正當理由，實無借
      用他人存摺使用之理，而金融存摺亦事關個人財產權益之
      保障，其專有性甚高，除非本人或與本人親密關係者，難
      認有何理由可自由流通使用該存摺，且該等專有物品如落
      入不明人士手中，而未加以闡明正常用途，極易被利用為
      與財產有關之犯罪工具，此為吾人依一般生活認知所易於
      體察之常識，而有犯罪意圖者，非有正當理由，竟徵求他
      人提供帳戶，客觀上可預見其目的，係供為某筆資金之存
      入，後再行領出之用，且該筆資金之存入及提領過程係有
      意隱瞞其流程及行為人身分曝光之用意，一般人本於一般
      認知能力均易於瞭解。又依一般人之社會生活經驗，個人
      經由合法管道取得之收入，若欲利用金融機構帳戶存放或
      提領，本可以自己名義向金融機構申請開戶，殊無大費周
      章以價購或商借方式取得，而使用他人名義金融機構帳戶
      之必要，況近年來各類詐欺、恐嚇取財案件層出不窮，詐
      欺或恐嚇取財集團為逃避追緝，往往利用人頭帳戶作為受
      領及提取贓款之帳戶，此不僅廣為平面及電子媒體所披載
      ，亦經政府機關一再宣導提醒民眾防範。尤以現今各地金
      融機構所設置之自動櫃員機，莫不設有轉帳匯款操作之警
      示畫面，或張貼明顯之警示標語，促請使用者注意勿輕易
      受騙而將款項轉入他人帳戶。衡諸目前社會資訊藉由電視
      、廣播、報章雜誌甚至電腦網路等管道流通之普及程度，
      以及一般人在金融機構開立帳戶、使用自動櫃員機從事提
      款或轉帳交易之頻繁，苟見有人寧可向不特定人收購或蒐
      集他人金融機構帳戶使用，亦不思、不願以自己名義向金
      融機構申請開戶，其居心為何，實昭然若揭，帳戶所有人
      焉能安心將其帳戶之存摺、印鑑章、提款卡及密碼提供予
      此類蒐購帳戶之人，而對該人取得帳戶之目的在於實施財
      產犯罪乙節絲毫未加懷疑？本案被告學歷為高中畢業，應
      係具一般智識之成年人，其對前述社會情況絕非全無所悉
      ，堪認其已預見向其蒐取帳戶之人可能為詐欺取財集團成
      員，將帳戶提供予該人使用，即可能被詐騙集團用於受領
      對不特定多數人詐騙所得之贓款等事實，而被告竟仍將上
      開帳戶之提款卡連同密碼提供予上開詐騙集團成員，容任
      該集團使用其帳戶，嗣果有上開詐騙集團成員利用其帳戶
      實施前揭詐欺取財犯罪，則被告上開帳戶遭上開詐騙集團
      用於受領對不特定人詐欺取財所得贓款此一事實，自不違
      背被告之本意，被告行為時主觀上有幫助他人詐欺取財之
      不確定故意，當無疑問。
（五）綜上各節所述，本案事證已臻明確，被告所為辯不足採信
      ，其犯行洵堪認定，應依法論科。
三、查被告提供上開帳戶之提款卡及密碼予詐騙集團，作為詐欺
    取財所用之出入帳戶，供該集團作為詐騙被害人款項之助力
    ，所實施者非屬詐欺取財之構成要件行為，且係基於幫助犯
    意為之，核其所為，係犯刑法第30條第1項、第339條第1項
    詐欺取財罪之幫助犯，並應依刑法第30條第2項之規定，依
    正犯之刑減輕之。爰審酌被告素行尚佳，有臺灣高等法院被
    告前案紀錄表1份在卷可參，於此詐欺、恐嚇取財集團犯案
    猖獗，利用人頭帳戶存提贓款之事迭有所聞之際，仍將其所
    開立之上開帳戶提款卡、密碼提供予上開詐騙集團使用，容
    任彼等使用上開帳戶遂行犯罪，雖被告並非最終之獲利者，
    惟所為已實際造成被害人上開財產損害，並使國家機關追查
    上開詐騙集團成員或被害人尋求救濟均趨於困難，降低上開
    詐騙集團為警查獲及遭追償不法所得之風險，助長社會上詐
    欺取財盛行之歪風，危害治安甚鉅，犯罪情節非輕，又犯後
    一再矢口否認犯行，未與被害人達成和解、賠償被害人所受
    損害，無從令本院見其悔悟之心。再參酌被告於本院審理中
    自承：高中畢業學歷之智識程度，從事CNC車床工程師，家
    裡有母親、2 個哥哥、2個弟弟、1個叔叔等一切情狀，量處
    如主文所示之刑，併諭知易科罰金之折算標準，以資懲儆。
    檢察官求處有期徒刑6月，考量被告僅係幫助犯，被害人受
    損之金額非鉅，認其求刑猶嫌過重，併此敘明。
據上論斷，應依刑事訴訟法第299條第1項前段，刑法第30條第1
項、第2項、第339條第1項、第41條第1項前段，刑法施行法第1
條之1第1項、第2項前段，判決如主文。
本案經檢察官王振名到庭執行職務。
中    華    民    國   100    年    9     月    13    日
                  刑事第二庭    審判長法  官  沈福財
                                      法  官  卓春慧
                                      法  官  黃明展
以上正本證明與原本無異。
如不服本判決應於收受判決後10日內向本院提出上訴書狀，並應
敘述具體理由；其未敘述上訴理由者，應於上訴期間屆滿後20日
內向本院補提理由書（均須按他造當事人之人數附繕本）「切勿
逕送上級法院」。告訴人或被害人如對於本判決不服者，應具備
理由請求檢察官上訴，其上訴期間之計算係以檢察官收受判決正
本之日期為準。
中    華    民    國   100    年    9     月  13    日
                                      書記官  張宇安
附錄法條：
刑法第339 條第1 項
（普通詐欺罪）
意圖為自己或第三人不法之所有，以詐術使人將本人或第三人之
物交付者，處 5 年以下有期徒刑、拘役或科或併科 1 千元以下
罰金。
以前項方法得財產上不法之利益或使第三人得之者，亦同。
前二項之未遂犯罰之。